臺灣臺北地方法院民事判決　　　　　　　　99年度建字第89號
原　　　告　六友營造有限公司
法定代理人　謝周旺
訴訟代理人　謝永安
被　　　告　交通部台灣鐵路管理局
法定代理人　范植谷
訴訟代理人　翁顯杰律師
上列當事人間給付工程款事件，本院於民國100 年5 月30日言詞
辯論終結，判決如下：
    主  文
原告之訴及假執行之聲請均駁回。
訴訟費用由原告負擔。
    事實及理由
甲、程序方面
    按訴狀送達後，原告不得將原訴變更或追加他訴，但請求之
    基礎事實同一者、擴張或減縮應受判決事項之聲明者、不甚
    礙被告之防禦及訴訟之終結者不在此限，又被告於訴之變更
    或追加無異議，而為本案之言詞辯論者，視為同意變更或追
    加，此觀民事訴訟法第255 條第2 款、第3 款、第7 款及第
    2 項規定至明。查原告原起訴聲明為：「被告應給付原告新
    台幣（下同）8,511,526 元，暨自提起訴訟日起至清償日止
    ，按年息5 ％計算利息」。嗣原告於民國99年8 月19日以書
    狀變更訴之聲明為：「被告應給付原告7,897,009 元，暨自
    提起訴訟日起至清償日止，按年息5 ％計算利息」。核原告
    上開訴之變更應屬請求之基礎事實同一，且無礙於被告之防
    禦與訴訟之終結，又被告對上開變更並無異議，而為本案之
    言詞辯論，視為同意變更或追加，揆之首揭法文規定，自應
    予准許。
乙、實體方面
一、原告起訴主張：原告於96年5 月17日與被告訂定工程採購契
    約（下稱系爭契約），約定工程價金為11,807,800元，由原
    告承攬被告「台灣鐵路更新軌道結構計劃（八堵站場道床及
    周邊改善工程）」（下稱系爭工程），施工期間為240 日曆
    天。原告自95年12月20日報請開工後，嗣因春節疏運之需曾
    於96年2 月15日至同年月28日暫停施工14日，又因考量大部
    分植栽種植氣候及存活率，且須待土建工程完成後始能栽種
    ，故又於96年8 月16日停工至同年11月20日報請復工，暫停
    施工96日。詎因交通部台灣鐵路管理局專案工程處台北施工
    隊(下稱北工隊)之監造員即訴外人鄭直元於96年12月2 日指
    示原告，依系爭契約第5 條第7 款第1 項第3 目「因辦理變
    更設計或增加工程數量」現尚未完成而要求原告自96年12月
    3 日起再度停工，依契約第18條第7 項計算停工日數共計27
    6 日。後雖系爭工程變更預算已核准，惟因被告於97年1 月
    25日通知原告議價時所提供資料未符合契約工程說明書第55
    條實做數量結算之變更基本原則，造成兩造分別於97年1 月
    25日及同年2 月1 日議價均無法達成。原告遂以95年5 月9
    日（97）六友字第16號函向被告表示終止系爭契約；另系爭
    工程已於96年8 月3 日完成第3 次估驗收，被告本應依約計
    付餘額尾款4,026,118 元，尚有工程追加金額1,975,309 元
    、估驗延宕工程款所生孳息596,032 元、停工期間之管理費
    與合理損失補償費552,000 元、尚未退還之履約保證金300,
    000 元、物價指數調整金447,550 元，共計78,970,009元。
    另有關LED 立體透光殼字招牌，原告已於96年11月16日達成
    被告審查核准在案，惟被告卻又於96年12月24日專北工施字
    第0960000776號函，否決先前決議，已違誠信公平原則。被
    告拒絕給付因停工及變更追加工程所生之工程款，已嚴重損
    害原告之權益，原告乃提出本件訴訟等語。為此，爰依系爭
    契約及民法第233 條第1 項前段、第490 條及第505 條第1
    項之法律規定提起本訴，請求被告給付承攬報酬等語。並聲
    明：(1)被告應給付原告7,897,009 元，暨自提起訴訟日起至
    清償日止，按年息5%計算利息。(2)願供擔保，請准宣告假執
    行。
二、被告則以下列情詞置辯：
  (一)有關原告停工工期部分：
  1.就95年12月13日至同年月19日，係展延開工期日，非屬停工
    日。
  2.而就96年2 月15日至同年月28日為農曆春節期間，依系爭契
    約第5.2 及5.3 約定，本即不列入工期計算，並延展完工期
    限14日，故不應計入停工期間。
  3.就工程項目「植栽」部分，係應原告於96年7 月9 日來函要
    求建議於11月份栽種，故於96年8 月16日至同年11月20日為
    調整施工項目及施工期日，非屬工程全部停工。
  4.自96年12月3 日起停工，係因應原告要求，為辦理工程追加
    減預算，進行議價而停工，原告亦已向被告切結自96年12月
    3 日起辦理停工，在此期間，不予任何理由，提出求償。
  (二)有關工程款之給付部分：
  1.截至96年8 月3 日止，被告已給付原告估驗款7,801,184 元
    ，保留款累計390,059 元，原告又於96年12月11日來函請求
    給付第4 期工程估驗款1,951,215 元，惟因施工現場雜亂，
    影響站場環境品質，被告則以96年12月27日專北工施字第09
    60000804號函請原告於文到14日內改善，否則依合約2.8 之
    規定暫停給付估驗款至情形消減為止，然原告均未改善，依
    約暫停計價，故原告要求給付利息6,560,427 元並無理由，
    亦未提出估算明細，而對於利息依法不得再加計利息，原告
    就此部分，另請求給付至清償時止之利息，亦無理由。
  2.又系爭工程涉及追加減部分，經其內部估算，追加減後，總
    額僅就原契約金額11,807,800元，增加617,906 元，而兩造
    就新增項目議價不成，原告主張追加之工程費2,534,329 元
    （含利、稅）被告否認，原告所提工程清算明細表未經被告
    簽認，被告否認真正。
  (1)原告所提單價分析表(八)原設計工程項目名稱為磚牆粉石子，
    原告狀稱被告將1 ：3 水泥砂漿之單位由平方公使竄改成立
    方公尺實屬無稽。
  (2)原告另主張原契約工程項目(三)地磚拆除更新，地下道牆面
    磁磚修補，之4身心障礙導盲專鋪設之5身心障礙警示鋪設
    共4 項，該等工項單價分析表內之1 ：3 水泥砂漿數量不足
    ，惟原告於施工期間均未向被告反應，未舉證以實其說。
  3.履約保證金依系爭契約12.5.10 規定，於工程完工25％、50
    ％、75％及正式驗收合格後，分4 期各以25％無息退還，系
    爭工程未經正式驗收，依約不予發還。
  4.工期達1 年以上，始得依系爭契約2.12之規定，依物價指數
    調整，本件工程，工期為240 日曆天，縱加計春節運輸之需
    ，展延工期14日，亦未逾1 年之期間，未達1 年不符上開規
    定。原告所提物價指數調整明細表為其片面、單方之主張，
    亦未提計算之依據，被告否認之。
  5.有關LED 立體透光殼字招牌（車站外牆），依約應裝置LED
    全彩智慧型燈管狀燈飾720 組，惟原告僅施作白色高亮度LE
    D 燈640 組，未符設計外又高報價格，被告以96年12月24日
    專北工施字第0960000776號函請原告改善未果，尚應扣款10
    4,860 元。
  (三)另於其依約終止契約後，兩造於98年3 月4 日進行工程清點
    ，及於98年5 月21日舉行工程清點後爭議協調會，嗣經其清
    點結果，尚需給付原告2,085,622 元。綜上所述，原告爰依
    系爭契約第18.7之規定終止契約，並向被告要求賠償損害並
    無理由等語。並聲明：(1)原告之訴駁回；(2)願供擔保，請准
    宣告免為假執行。
三、兩造不爭執之事項：
  (一)原告於96年5 月17日以11,807,800元，承攬被告「台灣鐵路
    更新軌道結構計畫（八堵站場道床及周邊改善工程）」，工
    期240 日曆天，95年12月20日報請開工，後於96年8 月16日
    完工，後因應春節期間疏運之需，96年2 月15日至28日暫停
    施工14日，不計入工期。
  (二)植栽部分於96年8 月16日停工，原告於96年11月20日報請復
    工。
  (三)因辦理工程追加減變史預算，原告於96年12月3 日停工進行
    議價，兩造分別於97年1 月25日及同年2 月1 日進行議價，
    但議價不成。
  (四)原告提出切結書，切結自96年12月3 日起辦理停工，在此期
    間不予任何理由提出求償。
  (五)原告於97年5 月9 日以（97）六友字第16號函知被告，並以
    停工已逾半年以上為由而終止契約，被告不爭執。
  (六)被告於97年5 月23日以專北工施字第0970000309號函函知原
    告片面解約依約不合，仍請原告依約入場施作，原告置之不
    理，被告最後以97年11月5 日專北工施字第0970000815號函
    知原告，依契約第18絛之規定終止契約。
四、得心證之理由：
    本件原告主張系爭工程施工項目、數量及單價須變更、追加
    預算，且因非歸責於立約商之停工要求補償，均為被告所否
    認，則本件爭點厥為：(一)原告依合約18.7之約定，以因非歸
    責於立約商，開工後無法繼續施工而停工，其停工時間達六
    個月仍無法復工為由要求終止契約，是否有理由？(二)原告主
    張損害賠償及要求之金額究為若干？茲分項析述如後：
  (一)原告依合約18.7之約定，以因非歸責於立約商，開工後無法
    繼續施工而停工，其停工時間達六個月仍無法復工為由要求
    終止契約，是否有理由?
  1.按因非可歸責於立約商之情形，於簽訂本契約之次日起，在
    六個月內未能開工，或開工後無法繼續施工而停工，其停工
    時間達六個月仍無法復工者，立約商得於一個月內向本局要
    求終止契約，並得就下列項目提出相關證明文件向本局核實
    求償…，交通部台灣鐵路管理局工程採購契約第18條第7 項
    定有明文。本件原告主張兩造於系爭工程進行期間數次停工
    ，且停工日數已逾六個月，已合於系爭合約第18條第7 項所
    約定終止契約之情形。經查，系爭工程自95年12月13日起至
    原告函知被告解除系爭契約之日，共計停工4 次，其是否計
    入無法繼續施工期間，說明如下：
  (1)95年12月13日至95年12月20日，工期展延7 日部分：依原告
    所提出之交通部台灣鐵路管理局工程期限變更報告，其內容
    載明系爭工程最晚應於95年12月13日開工，惟因施工協議組
    織會議趕辦不及而依系爭契約第5 條第7 款第1 項第4 目與
    第6 目辦理延期開工（見本院98審建字第351 號卷第168 頁
    ），足認前開期間確有展延工期而無法施工乙事。
  (2)96年2 月15日至2 月28日期間：因系爭工程係採日曆天計算
    ，即無系爭契約第5 條第3 項（本工程之旅約期現若採工作
    天計算者，下列星期例假日、國定假日或其他休息日，均不
    計入…2.民俗節日：春節、清明節…）之適用，另據交通部
    台灣鐵路局工程期限變更報告其亦載明為配合96年春節疏運
    計畫需要，所有養護工程暫停施工，係屬系爭契約第5 條第
    7 項第1 款第2 目（契約履約期間，有下列情形之一，確非
    可歸責於立約商，而需展延工期者，立約商應於事故發生或
    消失後，7 日內以書面向本局申請展延工期，不計算逾期違
    約金，逾期不予受理。…2.本局要求全部或部分停工。…）
    之情形，足堪認定兩造間確有停工而展延工期。
  (3)96年8 月16日至96年11月20日期間：兩造於96年6 月22日所
    召開之工程品質進度督導改善對策時，改善對策記載「有關
    本項要求，俟植栽廠商提出完整說明後，另案提出配合辦理
    」（見本院卷第30頁），原告後於96年7 月9 日以（九六）
    六友字第060 號函，建議於11月份栽種，栽種密度為4 米間
    距為宜(見本院卷第32頁)，故原植栽期間96年8 月16日至96
    年11月20日係依原告之建議，就工程項目「植栽」部分，改
    在96年11月20日起施作，是此期間之展延，非屬可歸責於兩
    造，此乃調整部分施工項目之順序及施工日期，實非合約所
    定無法繼續施工之情形。
  (4)96年12月3 日至97年5 月9 日期間：此期間係因應原告之要
    求就已施作部分辦理追加減預算，進行議價而停工，原告亦
    向被告提出切結書，切結自96年12月3 日起辦理停工，在此
    期間，不予任何理由提出求償，然原告自97年2 月1 日議價
    不成之後即拒與被告再行議價，而被告亦於97年5月8日函請
    原告復工，惟原告均置之不理，有交通部台灣鐵路管理局專
    案工程處台北施工隊97年5 月8 日專北工施字第0970000302
    號函在卷可稽，故無法施工之原因非不可歸責於原告。
  (5)綜上，前開四段停工期間，僅95年12月13日至95年12月20日
    、96年2 月15日至同年月28日二段期間屬開工後無法繼續施
    工而停工，另96年8 月16日至96年11月20日期間、96年12月
    3 日至97年5 月9 日期間均非屬不可歸責於原告而無法繼續
    施工之情形，況前開條款所指停工時間達6 個月仍無法復工
    者，應以提出終止契約之日回溯至最後一次停工之日，而本
    件最後一次停工期日為96年12月3 日，是縱認96年12月3 日
    至97年5 月9 日期間為非可歸責於原告而無法繼續施工，自
    96年12月3 日計算至97年5 月9 日止亦未逾六個月，故原告
    終止契約並無理由。
  (二)原告主張損害賠償及要求之金額究為若干？
    按當事人主張有利於己之事實者，就其事實有舉證之責任。
    但法律別有規定，或依其情形顯失公平者，不在此限。民事
    訴訟法第277 條定有明文。又「主張法律關係存在之當事人
    ，應就該法律關係發生所須具備之特別要件，負舉證之責任
    ，至於他造主張有利於己之事實（變更或消滅之特別要件）
    ，則應由他造舉證證明」、「原告對於自己主張之事實已盡
    證明之責後，被告對其主張，如抗辯其不實並提出反對之主
    張者，則被告對其反對之主張，亦應負證明之責，此為舉證
    責任分擔之原則。」，最高法院48年台上字第887 號判例、
    18年上字第2855號判例參照。所謂「舉證責任」係指當事人
    有提出證據以證明其所主張之利己事實為真實之責任。民事
    訴訟，兩造為求有利於己判決，各自主張利己之事實，如經
    他造爭執，所主張利己事實之有無，即有以證據證明之必要
    ，法院即應依證據法分配舉證責任，判斷事實之真偽。是民
    事訴訟程序上，原告起訴主張權利及有利於己之事實，應先
    由原告負舉證之責，若原告先不能舉證，以證實自己主張之
    事實為真實，則被告就其抗辯事實即令不能舉證，或其所舉
    證據尚有疵累，亦應駁回原告之請求。本件原告主張被告應
    給付原告工程餘額尾款、變更工程應追加之工程款、估驗款
    延宕時程所生之孳息、停工期間管理費與合理之損失補償費
    、履約保證金及物價指數調整金合計7,897,009 元。經查：
  (1)工程餘額尾款4,026,118 元部分：系爭契約總價為11,807,8
    00元，扣除被告已實際給付7,781,682 元（計算式：實付金
    額7,411,125 元＋營業稅370,557 元＝7,781,682 元），被
    告尚應給付原告4,026,118 元（計算式：11,807,800 元－7
    ,781,682元＝4,026,118 元），此有台灣鐵路管理局發包工
    程分期計價單在卷為憑（見本院98年度審建字第351 號卷第
    127 頁）。惟據被告所提之96年12月27日專北工施字第0960
    000804號函，被告業已告知原告因系爭工程施工現場雜亂，
    影響站場環境品質，業於請原告於文到14日內改善，並暫停
    計價動作至辦理改善為止（見本院98年度審建字第351 號卷
    第135 頁）。原告復未能就其已改善前開缺失及已完成系爭
    工程為舉證，是依系爭契約第2 條第8 項第2 款之規定：「
    立約商履約有下列情形之一者，本局得暫停給付估驗計價款
    至情形消滅為止：…履約有瑕疵經書面通知改正而逾期未改
    正者…」，被告自得暫停給付估驗計價款，故原告要求給付
    工程餘額尾款4,026,118 元，並無理由。
  (2)變更工程應追加之工程款1,975,309 元部分：原告主張辦理
    變更議價後應追加之工程款1,975,309 元（含本利、稅），
    無非以本川營造有限公司工程清算明細表及六友營造有限公
    司工程結算明細表，惟被告否認其真正。經查，兩造就追加
    工程款無非係就磚牆粉石子其單位應為M3之單價與被告漏未
    辦理地磚拆除更新、地下道牆面磁磚修補、身心障礙導盲磚
    鋪設、身心障礙警示磚鋪設等變更項目為爭執，然據原告提
    出之交通部台灣鐵路管理局單價分析表、交通部台灣鐵路管
    理局報價單、交通部台灣鐵路管理局變更預算明細表（分見
    本院98審建字第351 號卷第15頁、第174 頁至第176 頁、第
    100 頁）尚無法認定被告有將1：3水泥砂漿之單位由M2竄改
    為M3之情。再者，原告主張原契約工程項目(三)地磚拆除更新
    ，地下道牆面磁磚修補，之4 身心障礙導盲磚鋪設及之
    5 身心障礙警示鋪設共4 項，該等工項單價分析表內之1：3
    水泥砂漿數量不足，惟僅提出單價分析表而未能就數量確有
    不足之情舉證以實其說，自難據此即認原告之主張為真實。
    況兩造既約定系爭工程以實做數量結算，則原告除提出工程
    明細節算表外，尚應提出鑑定報告、市場可期待之合理價格
    以供本院核定增加之工程款，惟原告就此部分皆未能舉證，
    自難為有利於原告之認定，是以原告主張被告應給付原告被
    更工程應追加之工程款1,975,309 元，尚嫌無據。
  (3)估驗款延宕時程所生之孳息596,032 元部分：原告主張被告
    應給付估驗款延宕時程所生之利息，惟原告所指之孳息，係
    據工程餘額尾款及變更工程應追加之工程款為計算基礎而生
    ，然前開款項既經本院駁回，依此所生之孳息，亦應予以駁
    回。
  (4)停工期間管理費與合理之損失補償費552,000 元部分：原告
    雖據提出停工期間損失補償統計表以為其停工損失之依據，
    惟前開統計表僅係原告單方面所提出，未經被告之認證，況
    原告援依系爭契約第合約18條第7 項之約定，以停工時間達
    六個月仍無法復工為由，要求終止契約，既經本院認定其終
    止契約並無理由，其主張停工期間之管理費與損失補償自難
    認於法有據。再者，依系爭契約第18條第7 項第2 款第4 目
    之約定，關於是項費用由被告與原告雙方協議訂定，原告並
    應按日填報日報表，並於每週未、每月底將影響部分以書面
    報告被告備查，惟原告並未檢附相關報表，亦未提曾出與被
    告協議之證據；遑論原告曾對被告提出切結書，切結自96年
    12月3 日起辦理停工，在此期間，不予任何理由，提出求償
    （見本院98審建字第351 號卷第126 頁），是原告主張被告
    應給付停工期間管理費與合理之損失補償費552,000 元，並
    無理由。
  (5)履約保證金300,000 元部分：原告主張期於97年5 月9 日依
    法提出終止契約前並無違約之情事，被告自應退還履約保證
    金。經查，依系爭契約第12條第5 項第10款之約定：「履約
    保證金或差額保證金得於工程完工百分之二十五、五十、七
    十五及正式驗收合格後，分四期各以百分之二十五無息退還
    」（見本院98審建字第351 號卷第83頁），惟原告未能舉證
    說明系爭工程已經被告驗收，則被告依前開契約條款不予發
    還，自屬有據。
  (6)物價指數調整金447,550 元部分：按解釋契約，應於文義上
    及論理上詳為推求，以探求當事人立約時之真意，並通觀契
    約全文，斟酌訂立契約當時及過去之事實、交易上之習慣等
    其他一切證據資料，本於經驗法則及誠信原則，從該意思表
    示所根基之原因事實、主要目的、經濟價值、社會客觀認知
    及當事人所欲表示之法律效果，作全盤之觀察，以為判斷之
    基礎，不能徒拘泥字面或截取書據中一二語，任意推解致失
    其真意（最高法院年98台上字第1925號裁判要旨參照）。本
    件原告主張自95年12月13日至97年5 月9 日終止契約之日止
    ，其工期已逾一年，已符合系爭契約第2 條第12項之規定，
    得以調整工程費用。經查，系爭契約第2 條第12項約定限工
    期達一年以上者，遇物價波動時，得依行政院主計處公布之
    營造工程物價指數就漲跌幅超過2.5 ％部分，調整工程款。
    然本件之工期兩造約定為240 日曆天，其工期並未逾一年，
    且就系爭契約第5 條第4 項、第6 項觀之：「因天候影響無
    法履約之時間經被告核可者，得不計入工期；契約如需辦理
    變更，其工程項目或數量有增減時，工期得由雙方是實際需
    要議定增減之。」，系爭契約所稱之工期應指兩造間原約定
    之施工期日，是本件施工期日為240 日曆天，工期未逾一年
    ，無前開條款之適用，自無請求物價調整款之餘地。再者，
    原告僅提出物價指數調整明細表，主張於系爭工程契約於簽
    訂後，營造工程總物價指數有大幅漲幅發生，依系爭工程合
    約之原有效果，確有顯失公平情事。然因原告主張因系爭工
    程合約之履行期間物價變動而受有損失，則其所受損失要係
    進料價格與訂約價額之差額所生之損失，倘原告於進料時未
    受有損失，自無理由取得漲價差額之不當利益（最高法院98
    年度台上字第361 號、97年度台上字第1624號判決意旨參照
    ）。而原告就系爭工程究於何時訂購物料、材料成本若干、
    計算之依據為何等事實，迄本院言詞辯論終結時均未舉證證
    明，故本院無從比較其於營造工程物價平穩期間及大幅上漲
    期間物料成本之差異，自難認原告確有因營造工程物價大幅
    上漲而增加物料成本、受有損失之情事，亦難認定原告依系
    爭契約之原有效果是否確有顯失公平之情形。從而，原告依
    系爭契約第2 條第12項之約定，請求被告給付物價調整款，
    自非可採。
五、原告本於承攬契約法律關係，依系爭契約及民法第490 條、
    第505條規定，請求被告給付7,897,009元及自提起訴訟之日
    日起至清償日止，按年息5 ％計算之利息，為無理由，應予
    駁回。其訴既經駁回，則假執行之聲請亦失所附麗，應併予
    駁回。
六、因本件事證已臻明確，兩造其餘主張陳述及所提之證據，經
    本院斟酌後，認與判決結果不生影響，均毋庸再予論述，附
    此敘明。
七、據上論結，本件原告之訴為無理由，依民事訴訟法第78條，
    判決如主文。
中    華    民    國   100    年    6     月    20    日
                  民事第四庭    法  官  陳靜茹
以上正本係照原本作成
如對本判決上訴，須於判決送達後20日內向本院提出上訴狀。如
委任律師提起上訴者，應一併繳納上訴審裁判費。
中    華    民    國   100    年    6     月    20    日
                                書記官  鄭雅雲